【裁判字號】    92,台上,2224
【裁判日期】    921016
【裁判案由】    損害賠償
【裁判全文】
最高法院民事判決                              九十二年度台上字第二二二四號
    上  訴  人  久泰交通股份有限公司
    兼      右
    法定代理人  甲○○
    共      同
    訴訟代理人  陳文雄律師
    上  訴  人  交通部民用航空局
    法定代理人  張國政
    訴訟代理人  楊鴻基律師
                李如龍律師
    被 上訴 人  第一產物保險股份有限公司
    法定代理人  李正漢
    訴訟代理人  林昇格律師
    複 代理 人  黃維倫律師
右當事人間請求損害賠償事件，上訴人對於中華民國九十一年一月二十二日台灣高等
法院第二審更審判決（九十年度保險上更(一)字第一二號），提起上訴，本院判決如左
：
    主  文
上訴駁回。
第三審訴訟費用由上訴人負擔。
    理  由
本件上訴人交通部民用航空局（下稱民航局）上訴第三審後，其法定代理人於民國九
十一年四月十五日變更為張國政，有民航局九十一年人字第０九一００一０九八五號
函影本為憑，茲據其聲明承受訴訟，合先明。
次查，本件被上訴人主張：訴外人大眾電腦股份有限公司（下稱大眾公司）於八十六
年三月間自新加坡進口電腦硬碟機乙批，委由宏昇空運有限公司（下稱宏昇公司）代
為處理報關、提貨及內陸運送至受貨人訴外人大眾公司泰山廠等事務。嗣宏昇公司於
八十六年三月五日完成貨物報關手續後，即指定上訴人久泰交通股份有限公司（下稱
久泰公司）代為領貨，並進行自中正機場至受貨人工廠間之內陸運送工作，惟上訴人
久泰公司之法定代理人甲○○於提貨時，與上訴人民航局所屬之台北航空貨運站人員
吳明壽共同疏忽未盡保管系爭貨物之責，致該批貨物於貨運站之倉門口遺失，使大眾
公司受有新台幣（下同）四百一十三萬零三十三元之損害，伊已依與訴外人大眾公司
間之保險契約賠付該項損失予訴外人大眾公司，該公司並將對於上訴人等之損害賠償
請求權讓與於伊等情。爰依保險法第五十三條及民法債權讓與之規定，對上訴人本於
侵權行為損害賠償之法律關係，及對上訴人久泰公司、甲○○復本於債務不履行損害
賠償之法律關係，求為命上訴人各給付四百一十三萬零三十三元，並加計法定遲延利
息，於其中一人已為給付，其餘之人就該部分請求即免為給付之義務之判決（本件被
上訴人請求第一審共同被告宏昇公司給付部分，第一審判決被上訴人敗訴，被上訴人
對之並未聲明不服）。
上訴人久泰公司及甲○○則以：上訴人甲○○將異常報告處理完畢再回至二十五號倉
門時，未料貨運站承辦人吳明壽未核對領貨人員之身分，即將系爭貨物出倉，致系爭
貨物於倉門口遺失，此乃可歸責於上訴人民航局之事由，自應由上訴人民航局負賠償
責任等語；上訴人民航局則以：吳明壽已依規定將系爭貨物交予上訴人甲○○無誤，
本件係因上訴人甲○○未即時將系爭貨物搬離現場以致遺失，與伊無涉，自無賠償責
任，且被上訴人亦應承受上訴人甲○○之過失，又其時效已消滅等語，分別資為抗辯
。
原審審理結果，以本件被上訴人主張系爭貨物遺失之事實，為上訴人所不爭執，並有
提單、事故說明書、貨件遺失說明書、失竊案件證明單、報案單、商業發票、損失代
位收據暨倉庫使用合約書等件為證，足堪信為真實。查訴外人大眾公司與宏昇公司間
應為委任及承攬運送契約，宏昇公司與上訴人久泰公司間則為委任及運送契約，上訴
人甲○○則為上訴人久泰公司之履行輔助人。至於訴外人大眾公司與上訴人民航局、
上訴人甲○○、上訴人久泰公司間並無契約關係。次查依上訴人民航局與長榮航空股
份有限公司所訂立之倉庫使用合約第五條、航空貨運站倉儲貨物管理規則第四條、第
十三條等規定，貨運站對進倉存儲之貨物，自進倉時起至點交出倉時止，負有保管責
任，於貨主備妥相關文件及完成驗關手續後，應將貨物交付。上訴人民航局雖以系爭
物品之提單，已在左側空白處有上訴人甲○○之簽名及身分證字號，並於 NO.Pieces
RCP 欄數字上畫圈，表示其物品已完成交付為抗辯，被上訴人就上開註記雖不爭執，
但以上訴人民航局畫圈未表示已交付為再抗辯。惟依上訴人民航局貨運站第二十五號
大貨倉負責人范姜群上與證人吳明壽之供證，足證上訴人甲○○於繳清倉租後，即先
於提單上簽名並記明身分證字號，持至倉門窗口排隊領貨，並非於吳明壽交付貨物時
為之，是其簽名並無收訖系爭貨物之意，不能因其簽名而認已受領。故上訴人民航局
此一抗辯，難予採取。又上訴人民航局係有償保管系爭貨物，有被上訴人提出之倉租
繳費發票為證，其對於貨物之保管、交付，自應負善良管理人之注意義務，而依上開
規則，於貨物出倉時，應有「放行」（核對提單）及「點交」（點數交付）二個步驟
，亦即貨運站人員首先應將貨物提至放行區，再於放行區內核對單據無誤後始放行「
點交」貨主或其代理人。然本件上訴人民航局所屬貨運站人員吳明壽，顯未完成其點
交予貨主之義務，故就系爭貨物之遺失有過失，應可認定，依民法第二百二十四條規
定，上訴人民航局應就吳明壽之過失與自己之過失負同一責任。至於上訴人甲○○既
受託領取系爭貨物，應自提出提單開始，即有密切注意該貨物出倉時之動向，俾隨時
配合上訴人民航局之交貨作業，順利領取貨物，以保護貨物所有人權益之義務，乃竟
於上訴人民航局即將該貨物送出倉門口時離去現場，亦未交待其他人員代為注意，其
具有過失，亦可認定。且本件如非吳明壽或上訴人甲○○之過失，即不致遺失，依其
二人均有保護他人貨物之義務，其竟未盡此義務，自應認為其過失與系爭貨物遺失間
有因果關係。按宏昇公司為承攬運送人，對於系爭貨物遺失所生之損害，依民法第六
百六十一條前段之規定，應對於訴外人大眾公司負賠償責任。系爭貨物遺失，係因上
訴人甲○○之過失所致，依民法第六百六十條第二項準用同法第五百七十八條之規定
，宏昇公司對於運送人之上訴人久泰公司亦得行使權利。又系爭貨物之遺失，致訴外
人大眾公司受有四百一十三萬零三十三元之損害，且宏昇公司已將對於上訴人久泰公
司之損害賠償請求權移轉予大眾公司，並分別通知上訴人久泰公司及大眾公司之事實
，為兩造所不爭。從而被上訴人本於保險代位及債權受讓人之法律關係，主張受讓訴
外人大眾公司受讓自宏昇公司之損害賠償債權，請求上訴人久泰公司應依債務不履行
賠償上開價額之損害，自屬有據，應予准許。又上訴人甲○○與吳明壽均有保管他人
物品之法律上義務，而上訴人甲○○、吳明壽竟違反此一義務，自屬違反保護他人之
法律，依民法第一百八十四條第二項，應負侵權行為損害賠償責任，依民法第一百八
十八條第一項前段規定，上訴人久泰公司與上訴人甲○○，上訴人民航局與吳明壽應
分別負連帶賠償責任。至於上訴人久泰公司與上訴人民航局間則無連帶責任。復上訴
人民航局就訴外人大眾公司知有損害及賠償義務人時起，已逾二年之事實，並未提出
證據以資證明，其為消滅時效之抗辯，難認有理由。綜上所述，本件被上訴人主張本
於保險代位及債權受讓人之法律關係，行使訴外人大眾公司受讓自宏昇公司之損害賠
償債權，請求上訴人久泰公司應依債務不履行損害賠償請求權，及行使大眾公司對於
上訴人久泰公司與上訴人甲○○及對於上訴人民航局之侵權行為損害賠償請求權，請
求上訴人久泰公司及上訴人甲○○應連帶給付被上訴人四百一十三萬零三十三元本息
；上訴人民航局應給付被上訴人四百一十三萬零三十三元本息。右開給付，上訴人民
航局與久泰公司及甲○○間，於其中一人已為給付，其餘之人就該部分請求即免為給
付之義務，於法有據，應予准許云云，為其心證之所由得，爰將第一審所為被上訴人
敗訴之判決，就其中關於駁回被上訴人請求上訴人久泰公司及上訴人甲○○連帶給付
被上訴人四百一十三萬零三十三元本息；上訴人民航局應給付被上訴人四百一十三萬
零三十三元本息。右開給付，上訴人民航局與久泰公司及甲○○間，於其中一人已為
給付，其餘之人就該部分請求即免為給付之義務部分予以廢棄，改判如被上訴人之所
聲明，經核於法洵無違誤。上訴論旨，就原審取捨證據、認定事實之職權行使，指摘
原判決關於其敗訴部分為違背法令，求予廢棄，均非有理由。
據上論結，本件上訴為無理由。依民事訴訟法第四百八十一條、第四百四十九條第一
項、第七十八條，判決如主文。
中      華      民      國    九十二    年      十      月     十六     日
                              最高法院民事第五庭
                                  審判長法官  朱  錦  娟
                                        法官  顏  南  全
                                        法官  許  澍  林
                                        法官  葉  勝  利
                                        法官  劉  延  村
      右正本證明與原本無異
                                              書  記  官
中      華      民      國    九十二    年      十      月    二十七    日


司法院資訊處製作；財團法人民間司法改革基金會備份。
